【裁判字號】    98,裁,2204
【裁判日期】    980917
【裁判案由】    民事
【裁判全文】
最  高  行  政  法  院  裁  定
                                      98年度裁字第2204號
抗  告  人  甲○○
上列抗告人因與相對人臺灣士林地方法院間民事事件，對於中華
民國98年7月8日臺北高等行政法院98年度訴字第1246號裁定，提
起抗告，本院裁定如下︰
    主  文
抗告駁回。
抗告訴訟費用由抗告人負擔。
    理  由
一、按抗告法院認抗告為不合法或無理由者，應為駁回抗告之裁
    定。
二、本案抗告人為相對人辦理88年度執字第7333號民事強制執行
    事件之債務人，前以該執行事件進行中拍賣抗告人所有不動
    產違法，先後向監察院陳訴，經轉相對人分別以97年8月19
    日士院木文字第0970101361號、97年9月24日士院木文字第
    0970101573號、98年1月13日士院木文字第0980100060號函
    復並無違法。抗告人認為相對人上3函復相當訴願決定，拒
    絕抗告人所請為違法，遂向原審法院起訴請求撤銷上開訴願
    決定，重行拍賣，並合併請求向荷蘭銀行依結果除去請求權
    請求給付抗告人薪資被扣款新臺幣（下同）270,000元，並
    自98年6月22日起停止執行扣款及向拍定人吳本源依不當得
    利請求返還抗告人1,438,000元。原裁定以：現行審判法制
    下，就民事強制執行之拍賣程序有所爭執，或因此所生之爭
    議，均係劃歸民事法院受理，遂依行政訴訟法第12條之2第2
    項之規定，將本案移送臺灣士林地方法院。
三、抗告意旨略謂：按林錫堯、楊與齡、林紀東及許宗力等人之
    學術著作及外國立法例等法律見解，可知就公、私法上爭議
    事件劃分之依據，應以有無公法上權力服從關係及有無涉及
    受基本權利之拘束作為判斷標準，是以強制執行為國家執行
    機關運用公權力而對外發生法律效果之單方行政行為，自屬
    基於公法上權力服從關係所為之處分，又其涉生存權及財產
    權之基本權利爭議，故因此所產生之爭訟，應屬公法上爭議
    事件，而得由行政法院審理，原審未予審酌，逕認因民事強
    制執行所生之爭執，乃為私權範圍，其裁定自有違誤。再者
    ，倘本件訴訟需如林紀東教授之看法，應以生存權受侵害為
    由，而依憲法第24條規定提起國家賠償後，始得為行政爭訟
    之繫屬，則本件原「訴之聲明」即變更為「請求撤銷被告原
    訴願決定，重行拍賣。若否，則改為請求國家賠償或者請求
    其他相當於本法第199條（按：應係指行政訴訟法）情況判
    決之賠償。」等語。
四、本院查：
(一)、按「公法上之爭議，除法律別有規定外，得依本法提起行政
    訴訟。」、「原告之訴，有左列各款情形之一者，行政法院
    應以裁定駁回之。．．．1、訴訟事件不屬行政法院之權限
    者。」分別為行政訴訟法第2條、第107條第1項第1款所明定
    。次按「我國關於行政訴訟與民事訴訟之審判，依現行法律
    之規定，係採二元訴訟制度，分由不同性質之法院審理。關
    於因公法關係所生之爭議，由行政法院審判，因私法關係所
    生之爭執，則由普通法院審判。．．．」，亦經司法院釋字
    第448號解釋在案。足徵行政訴訟程序，乃國家司法機關用
    以解決當事人間關於公法上之爭議所施行之程序，至私法上
    之爭議，則由民事法院審判，非屬行政法院之審判權限。再
    按「行政法院認其無受理訴訟權限者，應依職權以裁定將訴
    訟移送至有受理訴訟權限之管轄法院。數法院有管轄權而原
    告有指定者，移送至指定之法院。」行政訴訟法第12條之2
    第2項定有明文。
(二)、抗告人提起本件之行政訴訟內容，均屬對於民事強制執行之
    拍賣程序有所爭執，或因拍賣程序而生之爭議，按民事強制
    執行係國家機關經私法債權人之聲請，依據私法性之執行名
    義，使用國家之強制力，強制債務人履行債務，以實現債權
    人之私權之程序，故國家強制力之使用係為實現私權為目的
    。又有關私法上債權實現之強制執行，立法機關定有強制執
    行法以為遵循。該法第1條規定，「民事強制執行事務，於
    地方法院及其分院設民事強制執行處辦理之。」同法第12條
    規定，「當事人或利害關係人，對於執行法院執行之命令，
    或對於執行法官、書記官、執達員實施強制執行之方法，強
    制執行應遵守之程序，或侵害利益之情事，得於執行程序終
    結前，為聲請或聲明異議。但執行程序不因而停止（第1項
    ）。前項聲請及聲明異議，由執行法院裁定之（第2項）」
    。同法第14條「執行名義成立後，如有消滅或妨礙債權人請
    求之事由發生，債務人得於強制執行程序終結前，向執行法
    院對債權人提起債務人異議之訴（第1項）。執行名義無確
    定判決同一效力者，於執行名義成立前，有債權不成立或消
    滅或妨礙債權人請求之事由發生，債務人亦得於強制執行程
    序終結前，提起債務人異議之訴（第2項）」。足見債務人
    對於執行程序中所生之爭議可分為1、對執行命令及執行方
    法之爭議及2、對執行名義之爭議，前者為聲請或聲明異議
    ，向實施強執執行之執行法院為之（司法院院字第2000號解
    釋）；而債務人對於執行名義之爭議則應提起異議之訴，執
    行法院（民事庭）為其管轄法院，業由強制執行法明定，行
    政法院對之並無審判權。行政訴訟法第307條規定：「債務
    人異議之訴，由高等行政法院受理；其餘有關強制執行之訴
    訟，由普通法院受理」，所規定者為依據行政法院之判決或
    其他公法性之執行名義，如行政處分所為之行政強制執行而
    言。民事強制執行既已由（民事）強制執行法為規範，其有
    關執行爭議依該法規定應由執行法院審理，救濟途徑完備，
    並無漏洞存在，自無另行以漏洞補充之方式為法律解釋而由
    行政法院審理之餘地。本件依抗告人之主張及所提資料屬民
    事強制執行之爭議，原審依前揭規定將本件裁定移送有管轄
    權之臺灣士林地方法院，於法悉無不合。至於抗告人主張應
    由行政法院審判並無可採，而所提學術文獻均涉憲法解釋問
    題，與本件訴訟無關，亦不得據為指摘原裁定違法之依據。
(三)、又訴狀送達後，原告不得將原訴變更或追加他訴，行政訴訟
    法第111條第1項前段定有明文。抗告人於原審起訴時請求撤
    銷訴願決定（依抗告人之主張為臺灣士林地方法院函覆之上
    述3函），重行拍賣，並合併請求向荷蘭銀行依結果除去請
    求權請求給付抗告人薪資被扣款270,000元，並自98年6月22
    日起停止執行扣款及向拍定人吳本源依不當得利請求返還抗
    告人1,438,000元，原審並以此為對象審理、裁判。本院係
    抗告法院，審查對象為高等行政法院對抗告人上開聲明之原
    裁定有無違法，抗告人提起抗告後，為前述附條件之抗告變
    更聲明，致裁判之對象不確定，並不適當，應不予准許，而
    仍應依原聲明為裁判對象。況國家賠償案件雖然在本質上屬
    公法爭議，然因國家賠償法制定於民國69年間，當時行政爭
    訟法制之設計尚不夠完備，所以立法者選擇原則上按民事訴
    訟程序審理。除非另有行政訴訟案件繫屬而附帶提起損害賠
    償者，方例外由行政法院受理（國家賠償法第11條第1項、
    第12條參照），此項立法抉擇之宣示，即使在89年7月1日行
    政訴訟法之修正以後，司法實務仍予維持，併附說明。
(四)、綜上所述，本件原裁定並無違法，抗告人徒執前詞指摘原裁
    定違誤，求予廢棄，為無理由，應予駁回。
五、據上論結，本件抗告為無理由。依行政訴訟法第104條、民
    事訴訟法第95條、第78條，裁定如主文。
中    華    民    國    98    年    9     月    17    日
                    最高行政法院第七庭
                        審判長法官  藍  獻  林
                              法官  廖  宏  明
                              法官  張  瓊  文
                              法官  姜  素  娥
                              法官  林  文  舟
以  上  正  本  證  明  與  原  本  無  異
中    華    民    國    98    年    9     月    17    日
                              書記官  阮  思  瑩


司法院資訊處製作；財團法人民間司法改革基金會備份。
